【裁判字號】    98,台上,3462
【裁判日期】    980618
【裁判案由】    違反毒品危害防制條例
【裁判全文】
最高法院刑事判決            九十八年度台上字第三四六二號
上  訴  人  台灣高等法院台南分院檢察署檢察官
被      告  甲○○
上列上訴人因被告違反毒品危害防制條例案件，不服台灣高等法
院台南分院中華民國九十八年四月十六日第二審更審判決（九十
八年度上更(一)字第六二號；起訴案號：台灣台南地方法院檢察署
九十七年度營偵字第五一六、五五０號），提起上訴，本院判決
如下：
    主  文
原判決撤銷，發回台灣高等法院台南分院。
    理  由
本件原判決以公訴意旨略以：被告甲○○於民國九十七年三月十
三日十九時三十分許，因陳吉利為警查獲販賣第一級毒品海洛因
，為供出毒品來源以減輕其刑，在警監視下，以行動電話向被告
佯稱欲購買海洛因新台幣（下同）二千元，而約定在台南縣新營
市○○街二０五巷口交易，被告乃基於販賣犯意，於同日十九時
五十分許，持海洛因三包（毛重一．四公克，起訴書載為四．七
公克）前來，為警當場查獲。因認被告涉犯毒品危害防制條例第
四條第一項之販賣第一級毒品罪嫌云云。經審理結果，維持第一
審就此部分諭知被告無罪之判決，駁回檢察官第二審上訴。固非
無見。
惟按：（一）證據之取捨及證明力之判斷，雖屬事實審法院自由
判斷之職權，但此項職權之行使，仍應受客觀存在之經驗法則與
論理法則所支配，此觀刑事訴訟法第一百五十九條第一項規定甚
明。又供述證據雖先後不一，或稍有歧異，審理事實之法院並非
不能依其調查所得之其他證據，予以綜合判斷，定其取捨，非謂
一有不符，即全部均無可採納。再客觀上為法院認定事實及適用
法律基礎之證據，雖已調查，而其內容尚未明瞭者，即與未經調
查無異，如遽行判決，即有應於審判期日調查之證據而未予調查
之違法。刑事實務上有所謂以誘捕偵查為目的之「陷害教唆」（
學理上稱為「犯意誘發型」之誘捕偵查），乃行為人原無犯罪之
意思，純因具有調（偵）查犯罪職權公務員之設計誘陷、唆使起
意，待形式上符合著手於犯罪行為之實行時，予以逮捕者而言。
此種情形，因行為人原無犯罪之意思，實遭犯罪調（偵）查人員
所設陷誘引，而萌犯意、著手實行，無異國家機關為教唆者，而
「製造」犯罪，與憲法賦予其追訴處罰犯罪之實體法上正當法律
程序背道而馳，違反法治國之基本原則，自不能對該人民為處罰
；且在程序法上言，既已逾越偵查犯罪之必要程度，手段顯然違
反正當法律程序及憲法對基本人權之保障，因此取得之證據資料
，更無證據能力。惟若行為人原本即具有犯罪之意思，其實行犯
罪構成要件行為之犯意，非自他人所引發、創造，於此情形，縱
經調（偵）查人員利用機會加以誘捕（學理上稱為「機會提供型
」之誘捕偵查），此時在實體法上，仍與犯罪之構成要件相符；
在程序法上，手段尚合比例原則，無加抑制之必要，因與上揭受
陷害者迥不相同，不能逕謂蒐集所得之證據資料，非屬適格之證
據，審判時當細予分辨，俾期毋枉毋縱。證人陳吉利迭自警詢迄
歷審中，一再堅稱：因先前曾向被告甲○○購買毒品海洛因，嗣
自己遭警查獲，供出毒品來源，並在警員監視下，撥打電話表示
欲再購買，被告依約到場，果為警搜出所要佯購之「三」包海洛
因（見警卷第十二頁；第五一六號偵查卷第三十二頁；第一審卷
第七十八至八十頁；原審上訴卷第五十九頁），警員張金全供證
：陳吉利到案後，供出毒品購自被告，乃以釣魚方式誘出被告，
陳吉利在電話中，言明「要三」，掛完電話，旋稱已約好在台南
縣新營市○○街外面的教堂，前往埋伏，果然查獲被告身藏「三
」包海洛因（見第一審卷第七十二、七十三頁），被告坦承：在
遭逮捕之當日上午，曾收取陳吉利現款，嗣於同日十七時五十分
許，依電話所約會面，為警搜得「三」包海洛因（見警卷第一之
一頁；第五一六號偵查卷第七頁；第一審卷第十一、十二、三十
五、八十五頁；原審上訴卷第一一０頁；原審更一卷第七十五頁
）各等語之基本社會事實之陳述似相一致，被告所用之0000
000000號行動電話，顯示與陳吉利之000000000
0號行動電話確有通聯紀錄（見同上偵查卷第六十七頁）、留存
通話手機號碼之手機照片（見警卷第五十五、五十六頁）、扣案
之被告所用手機、身藏之毒品、驗出係海洛因之鑑定書（見偵查
卷第二十九頁），是否不足以憑為陳吉利、張金全所為經由釣魚
辦案方式，查獲販售毒品之被告之佐證？原審予以割裂觀察，逕
認被告所辯遭人陷害教唆較為可信，是否符合客觀存在之經驗法
則、論理法則？非無慎酌餘地。陳吉利既迭在警詢及第一審時，
供稱曾載王憲去向被告購買毒品，王憲亦認識被告（見警卷第十
二頁；第一審卷第七十八頁），攸關公平正義之維護，原審未遑
查明，遽行判決，難認無未盡證據調查職責之違失。（二）、就
法律構成要件之行為而言，販賣毒品之高度行為，當然含有持有
該毒品之低度行為，後者為前者所吸收，僅論以販賣毒品罪，不
另論持有毒品罪，二者具有實質上一罪關係。檢察官擇為起訴之
基本社會事實，倘係包含持有毒品在內之販賣毒品行為，法院審
理結果，縱然認為尚無積極證據足以證明販賣毒品之高度行為，
但其持有毒品之低度行為屬不爭之事實，仍應就此低度行為部分
予以論處，否則即有已受請求之事項未予判決之違法。被告持有
三包海洛因，遭警當場查扣在案，載明起訴書，應在起訴效力範
圍之內，原審僅就被訴之販賣毒品高度行為事實部分為無罪之諭
知，未就被訴之持有毒品低度行為事實部分予以審究，核有已受
請求之事項未予判決之違誤。以上，或為檢察官上訴意旨所指摘
，或屬本院得依職權調查之事項，應認原判決仍具有撤銷發回更
審之原因。
據上論結，應依刑事訴訟法第三百九十七條、第四百零一條，判
決如主文。
中    華    民    國  九十八  年    六    月   十八   日
                      最高法院刑事第十庭
                          審判長法官  花  滿  堂
                                法官  黃  正  興
                                法官  陳  東  誥
                                法官  林  錦  芳
                                法官  洪  昌  宏
      本件正本證明與原本無異
                                      書  記  官
中    華    民    國  九十八  年    六    月  二十二  日
                                                      V


司法院資訊處製作；財團法人民間司法改革基金會備份。
